臺灣彰化地方法院民事判決
110年度訴字第304號
原      告  杜正豪  
            曾瀞誼  
共      同
訴訟代理人  張仕融律師
被      告  陳晋祿  

訴訟代理人  陳宏毅律師

上列當事人間請求損害賠償等事件，本院於民國111年3月16日言
詞辯論終結，判決如下：
    主      文
㈠確認原告就坐落彰化縣○○市○○段00地號土地上，在兩造各自所
  有之附表所示建物間，如附圖二即彰化縣員林地政事務所民國
  110年12月2日土地複丈成果圖（收件日期文號：110年10月6日
  員土測字第167500號）所示，編號Ａ、面積0.87平方公尺之2樓
  至3樓之管道間，有為與前開建物所屬公寓大廈「共用部分」
  之共有權存在。
㈡被告應將前項編號Ａ之2樓至3樓管道間臨接其所有彰化縣○○市○○
  ○路00號建物側之牆壁（即附圖一之Ｂ牆）重新砌成，及將該管
  道間3樓位置所挖開之60×45公分之牆壁破口修補成牆面，並將
  編號Ａ之2至3樓管道間返還全體區分所有權人。
㈢原告其餘之訴駁回。
㈣訴訟費用由被告負擔分之3/10，餘由原告負擔。
㈤本判決第2項得假執行。但被告如以新台幣13萬5587元預供擔保
  ，得免為假執行。
㈥原告其餘假執行之聲請駁回。
    事實及理由
一、本件原告聲明第1項請求確認系爭管道間建物及其坐落基地
    為如附所示建物之全體區分所有權人共有（最後更正聲明見
    本院卷第373頁）部分，係主張該管道間及基地雖位於被告
    所有專有部分內，但為公寓大廈（惠來名門華廈）之共用部
    分，非屬被告單獨所有，而是包括兩造在內之全體區分所有
    權人共有，爰依民事訴訟法第247條第1項訴請確認等語。惟
    請求確認某物為共有，乃確認法律關係基礎事實，並非確認
    法律關係之訴，審酌原告主張之原因事實及訴訟目的，其真
    意顯係請求確認原告就該管道間及其坐落基地有為與前開建
    物所屬公寓大廈「共用部分」之共有權存在，先予說明。
二、原告主張：
　㈠坐落彰化縣○○市○○段00地號土地上，656建號、門牌同市○○○
    路00號建物（下稱67號建物），為原告杜正豪（原名杜惠中
    ）、曾瀞誼共有；相毗鄰之657建號、門牌同路69號建物（
    下稱69號建物）則為被告陳晋祿所有〔67號及69號建物之登
    記資料詳如附表，該2戶建物均為所屬公寓大廈（即惠來名
    門華廈，為含地下1層、騎樓、地上7樓共30戶之店舖住房）
    之專有部分〕。當時建商建築時，在該2戶建物中間設計建造
    一從1樓至7樓之垂直管道間（下稱系爭管道間），供1樓至7
    樓之全體住戶共同使用。而該管道間2樓至3樓位置如附圖一
    之Ａ、Ｂ牆，分別臨接兩造所有之67號、69號建物。因被告認
    為系爭管道間之位置及空間在其專有部分內，屬其所有，兩
    造自102年起即就其現狀歸屬發生爭執，進而衍生數件民刑
    事訴訟。惟系爭管道間之空間及其坐落基地，屬兩造建物所
    屬公寓大廈（惠來名門華廈）全體區分所有權人共有，原告
    爰訴請確認之。
　㈡被告於108年8月3日私自強行將系爭管道間之Ｂ牆拆除，竊占
    該管道間挪作私用，並分別於該管道間1樓及2樓位置興建廁
    所及地板，及於3樓位置開挖60×45公分之破口。原告自得本
    於所有權（共有權）之作用，請求被告回復原狀，並將所占
    用之管道間返還全體區分所有權人。
　㈢被告同時毀損原告於管道間2樓所設置之集水堤防（用來防止
    原告所有建物屋內漏水）及排油煙管線，該堤防、排油煙管
    線之回復原狀費用依序為新台幣（下同）3萬8630元、2萬38
    90元合計6萬2520元，被告應予賠償。
　㈣又被告於108年8月7日間，趁原告曾瀞誼至廁所檢視時，竟從
    附圖一Ａ牆挖開之維修孔洞，持滅火器對曾瀞誼噴射具腐蝕
    性之滅火器內乾粉，造成曾瀞誼肺部嗆傷致受有支氣管炎並
    有過度換氣症狀，精神上受有極大驚嚇，爰請求被告賠償23
    萬1202元（含醫療費用4972元、就醫交通費6200元及慰撫金
    22萬元等情。
　㈤為此，依民事訴訟法第247條第1項及所有權（共有權）之作
    用、侵權行為規定，提起本件訴訟，並聲明：
　　⑴確認原告就坐落前揭43地號土地上，在兩造各自所有之67
      號、69號建物間，如附圖二即彰化縣員林地政事務所110
      年12月2日土地複丈成果圖（收件日期文號：110年10月6
      日員土測字第167500號，下稱附圖二）所示，編號Ａ、面
      積0.87平方公尺之1樓至3樓之管道間及其所坐落基地（位
      置、面積如附圖二編號Ａ之1、2、3樓位置）為與前開建物
      所屬公寓大廈「共用部分」之共有權存在。
　　⑵被告應將系爭管道間2樓至3樓位置臨接69號建物側之牆壁
      （即附圖一之Ｂ牆）重新砌成，並將於系爭管道間1樓及2
      樓位置所興建之廁所及地板拆除、及將3樓位置所挖開60×
      45公分之牆壁破口予以修補成牆面，暨將所占用整個管道
      間之基地及其上面的建物空間（由地面1樓起至3樓，即如
      附圖二編號Ａ之1、2至3樓位置）回復作為管道間使用，返
      還該2戶建物及其上建物之全體區分所有權人。
　　⑶被告應給付原告2人共6萬2520元及自起訴狀繕本送達翌日
      起至清償日止，按年息5％計算之利息。
　　⑷被告應給付原告曾瀞誼23萬1202元及自起訴狀繕本送達翌
      日起至清償日止，按年息5％計算之利息。
　　⑸訴訟費用由被告負擔。
　　⑹原告均願供擔保請准宣告假執行。
三、被告則以：
　⒈前開67號及69號建物間設置之管道空間（即系爭管道間），
    係自建物2樓起向上延伸至頂樓，原告主張從地面1樓起至3
    樓，已有違誤。而依使用執照竣工圖所繪內容，該管道間是
    設置於原告共有之67號建物專有範圍內。但兩造間另案本院
    103年度訴字第650號損害賠償事件（第2審為台灣高等法院
    台中分院106年度上易字第239號），經原告聲請由台灣省土
    木技師公會鑑定結果，其鑑定報告書記載：「依現場會勘所
    見，貳（樓）至屋頂垂直管道間設在隔戶RC牆為界之69號（
    竣工圖畫在67號與現場不符）…」，所附之建築平面圖亦特
    別註記：「現場之管道間在69號，兩戶間浴廁錯位約45公分
    」等語。被告始知系爭管道間實際設置在69號建物專有範圍
    內，2戶建物間2樓之隔戶牆則設置於管道間靠67號建物房屋
    側之Ａ牆，而竣工圖誤將隔戶牆繪製為管道間靠69號建物之Ｂ
    牆。故Ａ牆為67號、69號建物2、3樓之隔戶牆，依公寓大廈
    管理條例第56條第3項第2款規定，應以Ａ牆之中心為界，區
    分建物產權之範圍。系爭管道間2、3樓範圍，既設置在69號
    建物專有部分內，即非公寓大廈管理條例第3條第4款之共用
    部分，且該管道間亦無共用之約定，自屬被告所有。另前開
    建物坐落惠來段43地號土地，兩造均為該土地之共有人，原
    告將系爭管道間坐落之基地從43地號土地割裂而為確認之主
    張，似無確認利益。
　⒉台灣省土木技師公會前開鑑定人員林希銘土木技師，於台灣
    彰化地方檢察署（下稱彰化地檢署）偵查時證述：伊研判本
    件時，發現2樓建築竣工圖與現場狀況不一致，竣工圖的管
    道間畫在67號，但是現場勘查時，是在RC牆壁的另外半邊；
    按照伊判斷，當時建照時就是這樣，並非當事人事後變更管
    道間，只是蓋好後竣工圖沒有做變更設計，才會有此糾紛等
    詞。原告主張系爭管道間2、3樓範圍屬「公共」空間，並無
    依據，且依林希銘上開證述，亦可證被告並無興建2樓管道
    間之地板。至被告在80幾年間，是委託訴外人王先涵施作69
    號建物之地下1樓廁所，並非原告主張的1樓廁所。原告提出
    王先涵於檢察官偵查訊問筆錄內容，與其主張不符。
　⒊系爭管道間2樓靠69號建物側之Ｂ牆，是被告為修繕兩屋間之
    隔戶牆（即Ａ牆）而先自行拆除，該牆本屬被告建物專有範
    圍內之分間牆，被告將之拆除與原告無涉。而3樓部分，被
    告在82年間向訴外人謝禎旺購買69號建物時即已設有開口，
    此開口應是該建物之原屋主所設。然Ｂ牆屬69號建物專有範
    圍內之隔間牆，而非兩造建物之隔戶牆（共同壁），亦與原
    告無涉。又依竣工圖可知系爭管道間係自2樓起向上至頂樓
    ，並無向下延伸至1樓之空間，被告向前手謝禎旺購屋時，6
    9號建物1樓即建有廁所。謝禎旺在彰化地檢署103年度交查
    字第197號竊占案件亦證述該1樓廁所應係建商建造時即有設
    置。且該廁所位於被告建物專有範圍內，與原告無涉。再者
    ，被告並未將管道空間為其他用途或變更、拆除任何管路，
    亦無實際使用，僅係為修繕Ａ牆而於108年8月僱工暫時將Ｂ牆
    拆除，造成管道空間與69號建物2樓廁所空間連通之暫時狀
    態，實無任何侵占事實。
　⒋被告雖遭彰化縣政府就69號建物地下室及1至3樓裁處有擅自
    變更分間牆、增設廁所等與原核定使用不符之違失。惟此等
    違失情形，係認定2樓廁所管線外露、3樓廁所增設分間牆與
    竣工圖不符。故彰化縣政府就系爭管道間2、3樓部分，係因
    認69號建物竣工圖上並無Ｂ牆，但3樓卻設有Ｂ牆始為裁處（2
    樓部分則因被告目前暫時將Ｂ牆拆除反而符合竣工圖，故僅
    認定管線外露）。由上開遭裁處之事實，彰化縣政府並無認
    為被告占用系爭管道間，自無得作為系爭管道間權利歸屬之
    認定依據。
　⒌兩造間另案本院109年度簡上字第102號請求回復原狀事件，
    經囑託彰化縣建築師公會鑑定結果，及彰化縣政府110年1月
    13日就Ａ牆之法律性質函復，皆認定Ａ牆係兩造建物之分戶牆
    （共同壁），此部分亦經該事件認定確定在案，而Ｂ牆則是6
    9號建物內部之分間牆。原告以管道間錯誤設置之事實，反
    主張被告侵占管道間，實屬無稽。而管道間雖屬區分所有建
    築之公設，惟如越界侵害他人之專有部分，自屬侵害專有部
    分所有人之所有權。
　⒍原告於102年7月私自於2樓Ａ牆上鑿設寬約31公分、高約46公
    分之方形破口後，進入管道間並在管道間地板臨Ａ牆邊緣鋪
    設一類似門檻之水泥構造物（原告稱「集水堤防」），並稱
    其用途係為防止67號建物1樓天花板滲漏水。而自102年7月
    起至108年8月被告將Ｂ牆拆除前，僅原告能夠自行進出管道
    間，更在該管道間內私設集水堤防。該集水堤防屬原告無權
    於被告建物之範圍內所私設而屬侵占，惟因與管道間之使用
    暫無妨礙，現仍設置於管道空間地板上。此部分原告前曾提
    出刑事告訴，業經彰化地檢署108年度偵字第9902號、110年
    度偵續字第14號、110年度偵字第5999號為不起訴之處分。
    另被告在拆除Ｂ牆時始發覺Ａ牆右上方有一原告自承是廚房排
    油煙孔之圓形孔洞，本欲一併將其封堵，惟被告未見有原告
    所稱排油煙管線，原告就該排油煙管線存在及遭被告毀損之
    事實，應負舉證責任。
　⒎被告否認有以滅火器向曾瀞誼噴灑之行為，況曾瀞誼就此部
    分事實向彰化地檢署提起刑事傷害告訴，業經檢察官以108
    年度偵字第9902號為不起訴處分。由不起訴處分書之理由，
    可知曾瀞誼雖曾因咽喉炎、支氣管炎而就醫看診，但相關診
    斷證明書或就診記錄，不能證明被告有該項侵權行為等語，
    資為抗辯。並聲明原告之訴及假執行之聲請均駁回。如受不
    利判決，願供擔保請准宣告免為假執行。
四、兩造不爭執之事實
　㈠67號建物為原告共有（應有部分各1/2）；69號建物為被告所
    有。67號、69號建物相毗鄰，其基地坐落、面積等相關登記
    資料如附表所載（該大廈建物4樓以上為共同出入口之集合
    住宅）。〔建物登記謄本及地籍異動索引見110年度員補字第
    5號卷（下稱員補卷）第85-93頁〕
　㈡前項2戶建物於74年4月20日建築完成，於74年6月17日辦畢所
    有權第1次登記，均為所屬公寓大廈（惠來名門華廈，層數
    地上7層、地下1層，共30戶）之專有部分。〔使用執照申請
    資料影本見員補卷第97頁以下〕
　㈢67號、69號建物間設有貫穿樓層地板的系爭管道間，供排水
    管、糞管等管線系統通道使用。依使用執照竣工圖所示，該
    管道間設置在67號建物側，垂直貫穿樓層地板，從2樓向上
    延伸至頂樓。〔竣工圖影本見員補卷第269-277頁〕
　㈣現場管道間設在69號建物側，從2樓向上延伸至頂樓，其2樓
    至3樓位置如附圖二之編號Ａ、0.87平方公尺部分所示。〔本
    院勘驗筆錄及照片見本院卷第271-321頁；附圖二之複丈成
    果圖見同卷第325頁；台灣省土木技師公會103年3月26日鑑
    定報告書（鑑定人林希銘、李武駿土木技師）節本見同卷第
    127-137頁、彰化縣建築師公會110年6月29日鑑定報告書（
    鑑定人黃文慶建築師）節印本見同卷第197-203頁〕
　㈤被告於108年8月間將系爭管道間2樓位置如附圖一所示之Ｂ牆
    拆除。系爭管道間3樓位置有挖開60×45公分的牆壁破口  ［
    如台灣省土木技師公會鑑定報告書第P3-16-頁、現況照片編
    號13、14］。
　㈥彰化縣建築師公會110年6月29日鑑定報告書附件四、原竣工
    圖轉繪2、3層平面圖如附圖三所示，附件五、2、3層現況平
    面、剖面圖如附圖四所示。
五、本件法令適用說明
　㈠按區分所有建物者，謂數人區分一建築物而各專有其一部，
    就專有部分有單獨所有權，並就該建築物及其附屬物之共同
    部分共有之建築物。前項專有部分，指區分所有建築物在構
    造上及使用上可獨立，且得單獨為所有權之標的者。共有部
    分，指區分所有建築物專有部分以外之其他部分及不屬於專
    有部分之附屬物，固於98年1月23日修正民法第799條第1項
    、第2項時始明定。然揆其立法理由揭櫫：「區分所有權客
    體之專有部分，除須具有使用之獨立性外，並以具有構造上
    之獨立性為必要，爰就此予以明定，以符合物權客體獨立性
    之原則」，足見區分所有建築物之專有部分，原雖無規定，
    惟具備構造及使用之獨立性為其事務本質，斯時始將要件及
    定義明文化而已。又區分所有建築物之專有部分及共有部分
    之（私權）爭議，法院有調查審認之權，不受地政機關所為
    專有、共有部分登記之拘束（最高法院109年度台上字第927
    號判決、109年度台上字第703號判決參照）。申言之，所有
    權之標的物須具獨立性，數人區分一建築物而各有其一部，
    必須該被區分之部分在構造上及使用上均具有獨立性，始得
    作為建築物區分所有權之客體成立區分所有權，就專有部分
    以外之建築物，即共有部分，其與區分所有部分，在使用目
    的上有密不可分之關係，不得與區分所有建物分離，而個別
    成為單獨所有權之客體，依修正前民法第799條前段規定，
    推定其為各區分所有人所共有（最高法院109年度台上字第8
    98號判決參照）。區分所有建築物申請所有權第1次登記時
    ，將共有部分登記於某一區分所有建物專有部分之內，該共
    有部分並不因而喪失其供全體區分所有權人或住戶共同使用
    之性質，法院審認區分所有建築物之專有部分及共有部分之
    爭議，不應侷限於地政機關所為登記。蓋區分所有建築物共
    有部分如主要樑柱、承重牆壁等建築物主要構造，甚多必須
    貫穿數專有部分，在登記時亦被劃歸在某專有部分之內，豈
    有因此即認為該主要樑柱或承重牆之產權，應歸該專有部分
    之區分所有人單獨所有之理。
　㈡本件兩造各自所有（或共有）之67號、69號建物及所屬公寓
    大廈（惠來名門華廈），乃74年間建築完成及辦畢所有權登
    記，為現行民法第799條98年1月23日修正公布前及公寓大廈
    管理條例84年6月30日施行前，即已建築完成並辦畢登記。
    就關於系爭管道間為區分所有建築物之專有部分而為被告單
    獨所有，或是兩造建物所屬公寓大廈之共用部分，係包括兩
    造在內之區分所有權人共有之私權爭執，依前開規定及說明
    ，應由法院調查審認之，不受地政機關所為該管道間所在位
    置，登記在被告所有69號建物專有部分內之拘束。
六、爭執事項及其判斷
　㈠確認基地共有權部分
　　按確認法律關係之訴，非原告有即受確認判決之法律上利益
    者，不得提起之；確認證書真偽或為法律關係基礎事實存否
    之訴，亦同。民事訴訟法第247條第1項定有明文。所謂即受
    確認判決之法律上利益，係指法律關係或為其基礎事實之存
    否不明確，原告主觀上認其在法律上之地位有不安之狀態存
    在，且此種不安之狀態，能以確認判決將之除去者而言。若
    縱經法院判決確認，亦不能除去其不安之狀態者，即難認有
    受確認判決之法律上利益（最高法院52年台上字第1240號判
    決先例參照）。原告請求確認其就系爭管道間1、2、3樓坐
    落之如附圖二編號Ａ所示之基地，有為兩造所有前開2戶建物
    所屬公寓大廈之全體區分所有權人之共有權存在。兩造之67
    號、69號建物均坐落惠來段43地號土地，該土地為包括兩造
    在內之惠來名門華廈全體區分所有權人共有，為不爭之事實
    ，被告對系爭管道間之產權雖有爭執，但從未否認原告就區
    分所有建物基地之共有權存在。即原告就編號Ａ基地之共有
    權存在，顯無不明確之不安狀態，而須由法院以確認判決除
    去其不安狀態之情形，其就此部分提起積極確認之訴，難認
    有即受確認判決之法律上利益，應不予准許。
　㈡系爭管道間是否包括附圖二編號Ａ之1樓部分？
　　原告主張系爭管道間係從1樓向上延伸至頂樓，而非從2樓向
    上延伸至頂樓。惟：
　　⑴由使用執照竣工圖（員補卷第269-277頁、本院卷第49-53
      頁），對照被告建物各樓層之相關位置，可知建造當時規
      劃之管道間即僅從2樓向上延伸至頂樓，地上1樓部分，則
      無此設計。台灣省土木技師公會於另案兩造間請求損害賠
      償事件出具之鑑定報告書，亦認為：「9、依現場會勘所
      見，貳樓屋頂垂直管道間設在隔戶RC牆為界之69號（竣工
      圖畫在67號與現場不符），壹樓垂直管道間移位與樓梯共
      牆，於地下室轉為水平管道間…。」、「10、管線系統主
      要為4支4吋及多支6分住戶自來水管，沿管道間由屋頂下
      至貳樓，改走水平沿梁邊約4.0M轉垂直下至地下室再改走
      水平…。」、「13、貳樓為典型管線垂直轉水平（未見水
      平管道間，研判管線水平段埋置於樓板）…」等語（本院
      卷第133頁）。顯見該管道間在1樓部分移位與樓梯共牆，
      而非垂直向下至1樓，附圖二編號Ａ之1樓位置，其使用執
      照竣工圖及現場皆未設置管道間，甚為明確。至於原告所
      提證物17之1樓竣工圖（本院卷第379頁），對照彰化縣政
      府檢送之竣工圖，該圖應係2樓竣工圖，自無從為有利於
      原告之認定。
　　⑵本院會同兩造及地政人員現場勘驗結果，69號建物2、3樓
      浴廁內可見設有垂直往上之管道間，2樓浴廁與管道間之
      磚牆已遭拆除，3樓浴廁與管道間牆壁則設有開口（如照
      片編號24、26-28之牆壁開口）；另1樓部分在2、3樓浴廁
      管道間垂直下方相當位置，則無設置管道間；又67、69號
      建物之樓頂設有水泥管道間，並以鐵皮屋頂（鋼罩）遮蓋
      ，及有6支水管沿該管道間自樓頂往下（使用執照屋頂層
      竣工圖，亦有該管道間突出物之標示，見員補卷第277頁
      ），依現場裸露鋼筋情形觀之，管道間位置為69號建物側
      正上方（如照片編號39-43）等事實，製有勘驗筆錄及照
      片（本院卷第271-321頁）為憑。至被告於69號建物1樓增
      設之廁所，其位置不在系爭管道間之正下方，而是在靠近
      樓梯處。附圖二、編號Ａ之1樓部分，並無設置管道間，堪
      以認定。原告進而主張被告將附圖二編號Ａ之1樓部分改建
      成廁所，更屬無稽。
　㈢系爭管道間為共用部分或69號建物專有部分之一部？
　　⒈按區分所有建築物之共有部分，指區分所有建築物專有部
      分以外之其他部分及不屬於專有部分之附屬物。所謂專有
      部分，指區所有建築物在構造上及使用上具備獨立性，且
      得單獨為所有權之標的者，已如前述。而專有部分以外之
      其他部分，及不屬於專有部分之附屬物，如區分所有建築
      物基礎、主要樑柱、承重牆壁、樓地板及屋頂之構造等，
      固為共有部分。其他有固定使用方法，並屬區分所有權人
      生活利用上不可或缺之共用部分，例如敷設於建築物之電
      氣、煤氣、給水、排水、空氣調節、昇降、消防、防空避
      難及污物處理等建築物設備，為供區分所有權人共同使用
      之排水、空調設備、各種配線及配管設備等建築物設備，
      即屬有固定使用方法，並為區分所有權人生活利用上不可
      或缺之共有部分，不得供作專有部分。
　  ⒉系爭管道間乃供排水管（或稱落水管）、糞管等管線系統
      之通道使用，為區分所有建築物內部之共同管道空間，設
      置在67號、69號建物2樓以上相鄰浴廁之間，往上延伸至
      樓頂，供區分所有權人共同使用，乃屬有固定使用方法，
      並為區分所有權人生活利用上不可或缺，其性質為區分所
      有建築物之共有部分，而非專有部分，區分所有權人或住
      戶均有權依其設置目的及通常使用方法為使用。依使用執
      照竣工圖所示，該管道間原規劃設置於67號建物內，而與
      現場狀況係設置於69號建物內者有異。惟由現場管道間從
      2樓往上直達7樓樓頂，可知建築當時即為如此，並非當事
      人事後變更管道間。台灣省土木技師公會鑑定人員林希銘
      土木技師，於103年12月9日在彰化地檢署偵訊時，亦證述
      ：伊研判本件時，發現2樓建築竣工圖與現場不一致，竣
      工圖管道間畫在67號，但現場勘查時，是在RC牆壁的另外
      半邊；依照伊判斷，當時建造時就是這樣，並非當事人事
      後變更管道間，只是蓋好後竣工圖沒有做變更設計等語（
      詢問筆錄影印參本院卷第70頁）。然實際施作管道間位置
      ，與竣工圖不符，乃違反建築法相關規定，應變更設計或
      處以行政罰則之問題，不影響該管道間為區分所有建築物
      之共有部分之認定。
　　⒊兩造間另案本院109年度簡上字第102號請求回復原狀事件
      ，囑託彰化縣建築師公會鑑定結果，認為：「Ｂ牆與Ａ牆間
      為公寓大廈內部之共同管道間，仍應具有獨立空間維持管
      道間之運作（如排水管、通氣管等），不應任意拆除牆面
      及開口。故仍應適用公寓大廈管理條例第7條第5款之規定
      （略以）：公寓大廈共用部分不得獨立使用供作專有部分
      。其為下列各款者，並不得為約定專用部分。…五、其他
      有固定使用方法，並屬區分所有權人生活利用上不可或缺
      之共用部分。」等語（本院卷第203頁）。對於系爭管道
      間乃公寓大廈之共用部分，可謂亦有正確之法律見解。
　　⒋被告雖抗辯系爭管道間2、3樓範圍，既實際設置在69號建
      物專有部分內，即屬伊所有，兩造間本院109年度簡上字
      第102號請求回復原狀事件，經囑託彰化縣建築師公會鑑
      定及函詢彰化縣政府Ａ牆之法律性質結果，皆認定Ａ牆為兩
      造建物之分戶牆（共同壁），而Ｂ牆則為69號建物內部之
      分間牆等詞。惟系爭管道間為兩造建物所屬公寓大廈之共
      有部分，或被告所有69號建物專有部分之一部分，應按該
      管道間建物之設置目的及性質判斷，不因設置在67號建物
      側或69號建物側而有不同，更與67號、69號2戶建物之分
      戶牆在何處，並無必然關連。否則，包覆在被告所有建物
      內部空間之大樓主要樑柱與樓地板之構造等共同部分，難
      道也因此成為69號建物專有部分之一部，而為被告單獨所
      有？其理甚明。被告所辯，實不可採。原告主張系爭管道
      間為區分所有建築物之共用部分，為兩造建物所屬公寓大
      廈之全體區分所有權人共有，堪以認定。
　　⒌從而，原告請求確認其對於系爭管道間如附圖二編號Ａ之2
      至3樓管道間之共有權存在，洵屬有據，應予准許。其餘
      請求確認附圖二編號Ａ之1樓管道間共有權部分，則無理由
      ，應予駁回。
  ㈣被告有無占用附圖二編號Ａ之2至3樓管道間或在2樓管道間位
    置興建地板？系爭管道間3樓位置之牆壁破口是否被告挖開
    ？
　　⒈被告於108年8月間將系爭管道間2樓位置如附圖一所示之Ｂ
      牆拆除，為其自認。被告固抗辯該牆為其69號建物專有部
      分之分間牆，且是為修繕Ａ牆而暫時將之拆除，並無侵占
      云云。然系爭管道間2至3樓部分，為區分所有建築物之共
      有部分，非屬被告專有部分之範圍，被告並無擅自拆除之
      權。而被告拆除該Ｂ牆後，附圖二編號Ａ之2樓起至3樓地板
      下之管道空間，直接臨接69號建物側之浴廁，兩者無隔間
      牆壁或界線存在，該部分所構成之垂直空間顯然處於被告
      之實力管領支配之下，被告對該部分管道間有占用之事實
      ，堪以認定。被告上開所辯，不足採取。
　　⒉被告抗辯系爭管道間3樓位置與69號建物臨接側之60×45公
      分牆壁破口，係82年間向前手屋主謝禎旺購買69號建物時
      即設有此開口等語。查該項牆壁破口或缺口，在台灣省土
      木技師公會103年間現場鑑定時即已存在，並非被告在108
      年間挖設，此觀其鑑定報告書附件第P3-16-頁、現況照片
      編號13、14，雖然可以知悉。然無證據可以認定是前屋主
      謝禎旺或甚至建商所留設。衡以被告從82年購買後使用至
      103年已逾20年，在該期間僅有屋主即被告有可能挖設該
      破口。原告主張此項破口是被告挖設，堪值採信。另被告
      否認拆除2樓管道間牆壁後興建承廁所及地板，核與現場
      照片所示狀況（本院卷第291-296頁），被告應只有整挖
      自己專用部分浴廁內之地板而已。
　　⒊系爭管道間為兩造建物所屬公寓大廈之共用部分，為區分
      所有權人共有，而非被告專有，被告將2樓起至3樓地板以
      下之牆壁（Ｂ牆）拆除，並在3樓牆壁挖開60×45公分之破
      口，使其浴廁與系爭管道間相通，極易造成浴廁之穢氣、
      臭氣、怪味、病菌等，經由該垂直管道間向其他樓層傳播
      ，發生火災時，濃煙和火苗也會經過此途徑流竄，形成煙
      囪效應，故應確實封閉，以維護公寓大廈居住安全。
　　⒋被告擅自將管道間2樓Ｂ牆拆除無權占用之，並在管道間3樓
      牆壁挖設破口，自屬無權占有及妨害其他區分所有權人之
      共有權。原告本於所有權（共有權）之物上請求權，請求
      被告將該Ｂ牆之牆壁重新砌成，並將3樓牆壁破口修補成牆
      面，並將編號Ａ之2至3樓管道間返還全體區分所有權人，
      於法即屬正當，應予准許。又被告將2樓Ｂ牆重新砌成及將
      3樓牆壁缺口修補並將之返還全體區分所有權人，即已將
      所占用之2至3樓管道間基地及其上面垂直空間回復作為管
      道間使用，故原告此部分請求，並無權利保護之必要，應
      予駁回。另系爭管道間設置不及於編號Ａ之1樓，被告在1
      樓增建之廁所靠近樓梯，並非在2樓編號Ａ管道間正下方，
      被告亦未在2樓管道間位置興建地板，原告請求被告拆除
      該等部分之廁所及地板，於法亦有未合。
　　㈤被告有無毀損原告設置之集水堤防、排油煙管線？
　　　原告主張之此部分事實，為被告否認，而所提被告於108
      年9月11日對原告2人所提排除侵害、回復原狀之調解聲請
      暨起訴狀後附之存證信函、估價單等影本（原證8），不
      足以證明被告有何毀損該集水堤防或排油煙管線之情事。
      原告此部分據以請求被告賠償回復原狀之費用6萬2520元
      ，即無從准許。
　　㈥被告有無持滅火器對曾瀞誼噴射乾粉？
　　　原告曾瀞誼主張被告在108年8月7日以滅火器朝伊噴灑具
      腐蝕性乾粉，造成伊受傷之事實，為被告否認，自應由曾
      瀞誼負舉證責任。曾瀞誼雖提出原證3、4之診療紀錄及診
      斷書及原證11之照片為證。惟曾瀞誼就此對被告提出刑事
      傷害告訴，依彰化地檢署110年度偵續字第14號、110年度
      偵字第5999號檢察官不起訴處分書（本院卷第343-349頁
      ）之記載可知，於檢察官詢問時曾瀞誼雖指稱於108年8月
      7日上午10時40分許，被告以滅火器朝伊噴灑全身，伊當
      日去就診云云，但經質以診斷證明書係8月12日開立，即
      答稱伊記憶力不好要問伊配偶杜正豪，而杜正豪當庭指稱
      曾瀞誼是8月3日被噴，8月7日報案，復稱被告係8月7日傷
      害曾瀞誼云云，所稱傷害時點反覆不一；且所提8月9日門
      診診斷書上載「咽喉炎」，8月12日診斷書上載「支氣管
      炎，疑吸入性」，兩者有所不同，且曾瀞誼於8月9日就診
      時並未告知遭是滅火器粉末所傷害，迄至8月12日始告知
      等情，有員林基督教醫院耳鼻喉暨頭頸部診療紀錄〈病例
      聯〉可佐，核與遭受傷害後初就診時告知可能受傷原因之
      常情有違；且8月12日診斷證明書所載診斷病名，僅係依
      據曾瀞誼之主訴而為記載；再經向員林基督教醫院函詢上
      開病情是否係滅火器粉末所導致，該院110年8月24日以11
      0員基院字第110800051號函覆以「患者於2019年8月9日至
      2019年10月29日於耳鼻喉科4次門診就診，皆主訴長期有
      痰、咳嗽，且理學所見，於咽喉、下咽處皆有紅腫（輕度
      ）及痰及鼻涕逆流現象，症狀吻合輕度支氣管發炎，惟未
      有任何跡象或證據顯示與滅火器粉末有關，病情症狀與呼
      吸道慢性發炎相同」等語。由此可見，曾瀞誼前開就診病
      症衡情應係呼吸道慢性發炎，並非遭滅火器乾粉噴灑，嗆
      傷肺部所致。至於原證11之照片，僅足以證明其浴廁地板
      有白色粉末並留有足跡，該白色粉末為何物，及何人所為
      均不明，也不能證明原告有吸入該白色粉末之情事。曾瀞
      誼主張被告於前揭時間持滅火器對伊噴射乾粉，造成肺部
      嗆傷致受有支氣管炎並有過度換氣症狀等語，難認定屬實
      。其據以請求被告賠償23萬1202元，即非有據。
七、綜上所述，系爭管道間為供排水管、糞管等管線系統使用之
    垂直管道空間，乃屬有固定使用方法，並為區分所有權人生
    活利用上不可或缺之共有部分，為兩造各自所有或共有之67
    號、69號建物所屬區分所有建築物之共有部分。原告提起本
    件訴訟，在如主文第1、2項所示之範圍，洵屬正當，應予准
    許。逾此範圍，原告之訴為無理由，應予駁回之。
八、本判決第2項命被告給付之價額未逾50萬元，應依職權宣告
    假執行。被告陳明願供擔保請准宣告免為假執行，核無不合
    ，併酌定相當擔保准許之。
九、本件事證已明確，兩造其餘攻擊防禦方法及舉證，經審酌後
    於判決之結果不生影響，不予贅詞論列。
據上論結，原告之訴為一部有理由，一部無理由，依民事訴訟法
第79條、第85條第1項前段、第389條第1項第5款、第392條第2項
，判決如主文。
中　　華　　民　　國　　111 　年　　4 　　月　　13　　日
                          民事第一庭
                              法　官　陳瑞水
以上正本係照原本作成。
如對判決上訴，應於判決送達後20日內向本院提出上訴狀。如委
任律師提起上訴者，應一併繳納上訴審裁判費。
中　　華　　民　　國　　111 　年　　4 　　月　　15　　日
                              書記官　廖春慧


附表：
編號 建號 建 物 門 牌 基  地  坐  落 層 次 及 總 面 積 所有權人  1 656 彰化縣○○市○○○路00號 彰化縣○○市○○段00地號 1至3層、騎樓，合計: 154.18㎡。附屬建物:陽台6.32㎡。 原告共有 （各1/2）  2 657 彰化縣○○市○○○路00號 彰化縣○○市○○段00號 1至3層、騎樓，合計: 260.46㎡。附屬建物:陽台24.81㎡。 被告陳晋祿  附    註 ㈠前開2建物均為所屬公寓大廈「惠來名門華廈」（層數地上7層、地下1層）之專有部分，於民國74年4月20日建築完成，並取得使用執照；74年6月17日辦畢所有權第1次登記。 ㈡656建號共有部分，同段667建號、權利範圍124/1000，同段668建號、權利範圍454/10000。 ㈢657建號共有部分，同段667建號、權利範圍218/1000，同段668建號、權利範圍801/10000。